臺灣高雄地方法院民事判決　　　　　　　96年度簡上字第28號
上　訴　人　佳成實業有限公司
法定代理人　丁○○
訴訟代理人　吳光陸律師
　　　　　　丙○○
被上訴人　　財政部國有財產局台灣南區辦事處
法定代理人　甲○○
訴訟代理人　乙○○
被上訴人　　戊○○
訴訟代理人　侯重信律師
　　　　　　己○○
上列當事人間請求確認租賃關係存在事件，上訴人對於中華民國
95年11月28日本院95年度雄簡字第1211號第一審簡易判決提起上
訴，經本院於96年10月4 日言詞辯論終結，判決如下：
    主      文
上訴駁回。
第二審訴訟費用由上訴人負擔。
    事實及理由
一、上訴人起訴主張：伊向被上訴人財政部國有財產局台灣南區
    辦事處（下稱國有財產局南辦處）承租座落於高雄市○鎮區
    ○○路682 地號（面積2,095 平方公尺，下稱682 土地）及
    683 地號（面積2,905 平方公尺，下稱683 土地）之國有土
    地，約定租賃期間自民國91年1 月1 日起至100 年12月31日
    止（下稱「前租賃契約」），且伊承租上開2 筆土地20餘年
    ，均用以經營約定之地磅相關行業，並無違反契約約定事項
    之情事，然被上訴人卻於94年11月24日，以臺財南管第0000
    000000號稱原告所承租之土地，其中682 土地上之同段1649
    、1889、1890、1891及未辦保存登記之建物（門牌號碼為高
    雄市○○路616 、616-3 、-2、-1號，以下合稱為系爭建物
    ）及位於高雄市○○路616 號地磅1 組等12件動產（以下與
    系爭建物合稱為系爭拍定標的）已為被上訴人戊○○拍定取
    得所有權，依前租賃契約其他約定事項第12點第9 款、民法
    第426 條之1 、「國有非公用不動產租賃作業程序（下稱作
    業程序）」第31點第1 、2 項之規定，自94年8 月22 日 起
    終止上訴人與被上訴人國有財產局南辦處間就682 地號如附
    圖綠色部分面積1346平方公尺（下稱系爭土地）之租賃關係
    云云。然上訴人既無違約事由，不容被上訴人片面終止「前
    租賃契約」，且被上訴人所取得者僅為系爭拍定標的，並不
    包含租賃權，豈可使被上訴人不付代價即取得土地租賃權，
    至於作業程序第31條所載之權利移轉係指財產物權移轉而與
    租賃債權無關。再者租賃權為憲法第15條所明文保障之財產
    權，而民法第426 條之1 、國有非公用不動產出租管理辦法
    （下稱管理辦法）、作業程序及「前租賃契約」之約定，均
    未如民法第876 條第1 項設有法院協議補償救濟程序之規定
    ，而使上訴人之租賃權無對價喪失，顯對人民財產權欠缺保
    障而均為違憲，不應有效。又縱令民法第426 條之1 並無違
    憲，本件「前租賃契約」既非租地建屋契約，且租賃標的包
    括682 土地、683 土地，其上尚有一地磅未拍賣，故被上訴
    人僅取得682 土地上如系爭土地部分上之建物，而無取得68
    2 土地上之全部建物，故無民法第426 條之1 之適用。退步
    言之，若鈞院以被上訴人國有財產局南辦處與戊○○間之租
    賃關係存在，因被上訴人戊○○並不因取得系爭拍定標的而
    取得經營權，且未獲主管機關准許而尚未取得營業許可，上
    訴人則已於該處新設地磅室經營地磅業，故其租賃範圍亦僅
    為房屋基地而不及於經營地磅使用所需之土地，並否認國有
    財產局南辦處未經地政機關測量之使用現況略圖，是原審以
    上訴人與被上訴人國有財產局南辦處間就系爭土地之租賃關
    係不存在，被上訴人國有財產局南辦處與戊○○間就系爭土
    地之租賃關係存在，而駁回上訴人之訴，其認事用法顯有違
    誤，為此提起本件上訴。
二、被上訴人則以：
  (一)被上訴人國有財產局南辦處：
    本件係被上訴人戊○○於94年10月3 日持鈞院94年8 月22日
    94雄院貴民天91執字第14044 號不動產權利移轉證書向被上
    訴人國有財產局南辦處申租系爭土地，是被上訴人國有財產
    局南辦處依照「前租賃契約」其他約定事項第12點第9 款約
    定及民法第426 條之1 規定，通知上訴人就已非其實際使用
    範圍土地部分終止租約並無違誤，而「前租賃契約」中，被
    上訴人國有財產局南辦處出租範圍本係以現為被上訴人戊○
    ○所有之系爭拍定標的之合理使用範圍為出租範圍，而上訴
    人於系爭拍定標的移轉為被上訴人戊○○所有後再為設立，
    被上訴人國有財產局南辦處自無提供土地以供上訴人使用之
    義務，且上訴人所主張現新設使用之地磅及貨櫃屋乃屬訴外
    人佳成地磅處及佳和公司所有，然訴外人佳成地磅處及佳和
    公司並非「前租賃契約」之契約當事人，被上訴人國有財產
    局南辦處自無提供土地以供之使用之義務，且上訴人未經同
    意私自將該部分土地由訴外人佳成地磅處及佳和公司設置地
    磅亦違反「前租賃契約」其他約定事項第5 點不得擅自將租
    賃物或租賃權全部或一部轉讓或轉租之規定等語為辯。
  (二)被上訴人戊○○：
    民法第426 條之1 之立法理由略以：「‧‧‧為促進土地利
    用，並安定社會經濟，實務上於此情形，認為其房屋所有權
    移轉時，除當事人有禁止轉讓房屋之特約外，應推定基地出
    租人於立約時，即已同意租賃權得隨建築物而移轉於他人，
    ‧‧‧爰參酌上開判例意旨，增訂本條」，而本條增訂之目
    的既在防免地上房屋被拆除，以促進土地利用，並安定社會
    經濟，租賃權具有準物權之性質，為維護公共利益，自得就
    租賃權之行使為限制，而地上房屋所有權既然已經移轉他人
    ，原承租人徒留租賃權並無意義，此時規定租賃契約隨同房
    屋移轉，難謂違憲，故上訴人與被上訴人國有財產局南辦處
    之租賃權既已因民法第426 條之1 而法定移轉於被上訴人戊
    ○○。再者，若建物基地租賃權之移轉僅限於建物座落之基
    地範圍，而不包括利用建物所必需之範圍，仍無法達到使用
    該建物之目的，與促進土地利用，並安定社會經濟之立法本
    旨不合，本件上訴人原本即已利用系爭拍定標的以經營地磅
    業，且系爭建物中之高雄市○○路616 號房屋為一狹長型之
    特殊建築，屋內為操作室，裝置有地磅之電腦設備，兩旁各
    設地磅一台，為地磅業專用之建築，故本件利用建物之必要
    範圍自應包括經營地磅業所需之範圍，而上訴人於被上訴人
    戊○○取得系爭拍定標的後竟先挖設新地磅室以經營地磅業
    ，再對被上訴人戊○○申請假處分使被上訴人戊○○無法經
    營地磅業，所為顯違誠信原則而不應受法律之保護等語為辯
    。
三、原審判決上訴人之訴駁回（上訴人訴請判決之面積為1346平
    方公尺，原判決誤載為2095平方公尺），上訴人於本院上訴
    聲明則求為判決：
    (一)原判決廢棄；(二)上開廢棄部分，確認上訴人與被上訴人國
    有財產局南辦處就系爭土地自94年11月24日起至100 年12月
    31 日 止之租賃關係存在；(三)確認被上訴人國有財產局南辦
    處與被上訴人戊○○間就系爭土地自94年11月1 日起至100
    年12 月31 日止之租賃關係不存在。被上訴人則均聲明求為
    判決：駁回上訴人之上訴。
四、兩造不爭執之事項：
  (一)682 土地、683 土地原由被上訴人國有財產局南辦處出租給
    上訴人使用，租期自91年1 月1 日起至100 年12月31日。上
    訴人在地上有房屋及地磅等以經營地磅業。
  (二)上訴人在上開682 土地上所有之系爭拍定標的，經本院91年
    度執字第14044 號強制執行事件拍賣後，由被上訴人戊○○
    拍定取得所有權。
  (三)被上訴人國有財產局南辦處於94年11月24日通知上訴人依租
    約之其他約定事項第12點第9 款，自94年8 月22日起終止系
    爭土地1346平方公尺之租賃關係，另由被上訴人戊○○承租
    。
  (四)戊○○持身分證、本院不動產權利移轉證明書、契稅繳款書
    、承租國有非公用不動產申請書單獨前往辦理過戶手續，國
    有財產局依照國有非公用不動產租賃作業程序第31點第2 項
    審核通過，辦理過戶手續後發函被上訴人戊○○領約繳費。
    戊○○所承租範圍為上訴人原本向被上訴人國有財產局南辦
    處承租682 地號其中1346平方公尺（即系爭土地）。
五、本件經整理並協議簡化爭點後，兩造均同意本件之爭點為：
    (一)本件是否因適用民法第426 條之1 而使系爭土地之租賃權
    當然移轉於被上訴人戊○○？(二)被上訴人國有財產局南辦處
    終止上訴人關於系爭土地之租賃權是否有理由？(三)如上訴人
    之租賃權移轉，移轉之範圍為何？茲就各項爭點審究如次：
  (一)本件是否因適用民法第426 條之1 而使系爭土地之租賃權當
    然移轉於被上訴人戊○○：
    1.上訴人與被上訴人國有財產局南辦處之「前租賃契約」為
      租地建屋契約：
      按土地法有關租地建屋之規定，係因城市地方人口集中，
      其建築房屋基地之需求殷切，為防止土地投機，並保護基
      地承租人之利益而設。因此，城市地方，以在他人土地上
      有房屋為目的而租用基地者，無論租地後自建房屋，或承
      受前手之房屋後始租用該基地，皆應解為租地建屋契約，
      方符立法意旨，最高法院74年台上字第2562號著有判例可
      資參照。上訴人雖主張其與被上訴人國有財產局南辦處間
      之「前租賃契約」並非租地建屋契約云云，惟查，682 土
      地、683 土地原係上訴人向高雄港務局承租，嗣於80 年8
      月14日移交由國有財產局管理後，經被上訴人國有財產局
      南辦處同意上訴人之換約續租，而其上之系爭建物除部分
      於承租前已存在外，其餘則為上訴人分別於78年、80年間
      經高雄港務局核可同意後興建，此有高雄港務局75年1 月
      7 日之函文、77年11月1 日高雄港擴建計畫區前鎮區公有
      基地租賃契約、78年6 月15日土地使用權同意書、80年3
      月28日簡便行文表等件附卷可稽（本院卷第113 、114 、
      117 、121 頁），上訴人對該等公務機關簽發之文書均不
      爭執，應堪信為真正，則依前揭判例說明，系爭建物中無
      論是上訴人承受前手或自建房屋後再承租系爭土地或租用
      682 土地、683 土地後始為興建房屋，均無礙於上訴人與
      被上訴人國有財產局南辦處間之契約為租地建屋契約之本
      質。
    2.民法第426條之1並無違憲：
      (1)按人民之生存權、工作權及財產權，應予保障；凡人民
        之其他自由及權利，不妨害社會秩序公共利益者，均受
        憲法之保障；以上各條列舉之自由權利，除為防止妨礙
        他人自由、避免緊急危難、維持社會秩序，或增進公共
        利益所必要者外，不得以法律限制之，憲法第15條、22
        條、23條定有明文。準此，苟為防止妨礙他人自由、避
        免緊急危難、維護社會秩序或增進公共利益所必要，即
        非不得以法律限制人民之財產權。
      (2)上訴人雖以民法第426 條之1 不當限制人民之財產權，
        且無類似民法第876 條第1 項之協議補償救濟程序之規
        定，致使上訴人之租賃權無對價喪失，顯對人民財產權
        欠缺保障而為違憲云云。查民法第426 條之1 與民法
        第87 6條第1 項之立法意旨均在保護土地上建築物之現
        在所有人，以使物盡其用，促進土地利用，並安定社會
        經濟。然民法第426 條之1 係規範原有基地租賃，因基
        地上房屋之移轉而法定移轉予房屋之現在所有人之法律
        關係，核與民法第876 條第1 項僅就本無地上權之法律
        關係，依法律創設地上權之情形不同，上訴人執此爭執
        民法第426 條之1 之合憲性，應有誤會。依民法第42
        6 條之1 適用之結果，原承租人之基地承租權固移轉為
        現房屋所有人，致其租賃權受影響，然因該立法意旨無
        非考量基地與其上房屋雖為各自獨立之不動產，然房屋
        究難與基地分離，基於使房屋所有權與基地承租權歸同
        一人所有，藉以促進房屋基地之充分利用以彰顯其價值
        與促進社會經濟考量所為限制人民財產之規定，是影響
        所及，原承租人之租賃權雖因而不存在，然比諸上開社
        會利益考量及所有權社會化等綜合觀之核屬必要，且未
        逾比例原則，上訴人抗辯上開規定違憲並無足採。
      (3)本件上訴人在上開682 土地上所有之系爭拍定標的（包
        括系爭建物），經法院拍賣後，由被上訴人戊○○拍定
        取得所有權已如前述，而上訴人與被上訴人國有財產局
        南辦處之「前租賃契約」既為租地建屋契約，系爭建物
        （即682 土地上之門牌號碼為高雄市○○路616 、616-
        3 、-2、-1號房屋）復已移轉為被上訴人戊○○所有，
        則依民法第426 條之1 規定，原存在於上訴人與被上訴
        人國有財產局南辦處間關於682 土地之租賃關係自已法
        定移轉至被上訴人國有財產局南辦處、戊○○之間，至
        被上訴人國有財產局南辦處嗣後縱再終止其與上訴人間
        已不存在之租賃契約，其效力仍不影響租賃關係之法定
        移轉，就此爭點茲不贅述，附予敘明。
  (二)上訴人租賃權移轉之範圍：
    1.依民法第426條之1而論：
      按租用基地建築房屋，承租人房屋所有權移轉時，其基地
      租賃契約，對於房屋受讓人，仍繼續存在，民法第426 條
      之1 定有明文。而「前租賃契約」就682 土地之租用面積
      為2,095 平方公尺，此有該租賃契約附卷可稽，且上訴人
      與國有財產局南辦處就682 號土地合意訂之基地租賃契約
      亦以在該地建有616 等系爭拍定建物為目的，茲系爭建物
      於系爭土地移轉所有權時既無變動，且「前租賃契約」對
      於房屋受讓人即被上訴人戊○○仍繼續存在，就682 土地
      所約定之租用面積2,095 平方公尺則應法定移轉為被上訴
      人戊○○所租用。
    2.依「前租賃契約」之租賃目的而論：
      按「本案土地依原管理機關高雄港務局同意作為辦公室、
      操作室、員工福利社及餐廳、司機休息室等地磅業相關設
      施之用」，此經「前租賃契約」第6 條第1 款特約事項定
      有明文，而上訴人在土地上有房屋及地磅等以經營地磅業
      ，嗣上訴人在682 土地上所有之房屋、地磅等系爭拍定標
      的，經本院拍賣後，由被上訴人戊○○拍定取得所有權，
      亦已如前述。觀此特約事項應可推知682 土地之租賃目的
      在於供地磅業經營使用，且上訴人之前亦是利用被上訴人
      戊○○取得之系爭拍定標的於682 土地2,095 平方公尺面
      積之土地上經營地磅業，而682 土地之租賃權既已法定移
      轉歸被上訴人戊○○所有，是自租賃目的言，被上訴人戊
      ○○就上開系爭拍定標的繼受上訴人原先使用之土地面積
      ，亦為2,095 平方公尺。至於上訴人指稱：被上訴人戊○
      ○不因取得系爭拍定標的而取得經營權，且未獲主管機關
      准許而尚未取得營業許可，上訴人則已於該處新設地磅室
      經營地磅業云云。惟682 土地之租賃權既已法定移轉為被
      上訴人戊○○所有，上訴人已非682 土地之承租人，被上
      訴人戊○○使用682 土地有無違反契約目的，乃被上訴人
      國有財產局南辦處與戊○○之法律關係，而非上訴人所能
      置喙，其據此為辯，實無足採。
    3.就被上訴人國有財產局南辦處之現場勘查而言：
      兩造於94年11月8 日上午11時許現場勘查時，雙方均已同
      意願尊重國有財產局相關法令規定辦理，此有會勘紀錄附
      卷可稽（本院卷第131 頁），而被上訴人國有財產局南辦
      處乃依照上訴人新設之地磅與被上訴人戊○○所設之地磅
      相距22.3公尺之柏油地部分，以16公尺長貨櫃最小迴轉半
      徑為5 公尺（即直徑10公尺），且為佛西街99號建物尚得
      保留後門通道，乃就2 組地磅之中間線（切割後為兩邊各
      為11.15 公尺，大於10公尺），與上訴人所有之佛西街97
      、99號建物後方以佛公段681 、682 地號間之地籍線延伸
      交界點為界線作為該雙方各自承租範圍（被上訴人戊○○
      所承租之範圍即如附圖綠色部分，面積1346平方公尺），
      此已均衡斟酌上訴人之利益。而被上訴人國有財產局南辦
      處此部分之劃分亦係依照向來上訴人不爭之地籍圖就上訴
      人與被上訴人戊○○日後所租賃之範圍依現場各建物、地
      磅之相對位置繪製，況以被上訴人國有財產局南辦處為68
      2 土地之出租人，其欲出租何部分土地乃其權限，不以經
      地政機關實測為必要，況兩造亦事先同意由被上訴人國有
      財產局南辦處辦理，上訴人事後指稱被上訴人國有財產局
      南辦處繪製該圖未經地政機關實測云云，實不堪為採。
六、綜據上述，682 土地之租賃權已因其上之系爭建物移轉為被
    上訴人戊○○所有，而依民法第426 條之1 移轉歸被上訴人
    戊○○，上訴人對682 土地本已無租賃權，縱令事後被上訴
    人國有財產局南辦處衡量上訴人之利益而就682 土地上之租
    賃範圍有所劃分，於被上訴人國有財產局南辦處劃分出租予
    被上訴人戊○○部分之系爭土地（面積1,346 平方公尺），
    上訴人對此亦無租賃關係存在，原判決依民法第426 條之1
    而為上訴人敗訴之判決應認為正當，上訴人上訴意旨仍執詞
    否定民法第426 條之1 之合憲性及租賃範圍，指摘原判決不
    當，求予廢棄改判，為無理由，應予駁回。
七、本件事證已臻明確，兩造其餘舉證及攻擊防禦方法，核與判
    決結果不生影響，爰不予一一論述，附此敘明。
八、據上論結，本件上訴為無理由，依民事訴訟法第436 條之1
    第3 項、第449 條第1項、第78條，判決如主文。
中　　華　　民　　國　　96　　年　　10　　月　　18　　日
                      民事第四庭審判長法　官　黃國川
                                      法　官　郭瓊徽
                                      法　官　黃宣撫
以上證明與原本無異。
本判決不得上訴。
中　　華　　民　　國　　96　　年　　10　　月　　18　　日
                                      書記官  王美玲
